【裁判字號】    99,上,145
【裁判日期】    990608
【裁判案由】    確認債權不存在
【裁判全文】
臺灣高等法院民事判決                   99年度上字第145號
上  訴  人  乙○○
被 上訴 人  甲○○
上列當事人間請求確認債權不存在事件，上訴人對於中華民國98
年12月17日臺灣板橋地方法院98年度訴更字第8號第一審判決提
起上訴，本院於99年5月25日言詞辯論終結，判決如下：
    主      文
上訴駁回。
第二審訴訟費用由上訴人負擔。
    事實及理由
一上訴人起訴主張:伊與被上訴人之配偶游信興為兄弟，於民國
  91年1月間共同繼承坐落臺北縣永和市○○路7巷10弄28號房屋
  及坐落基地（下稱福和路不動產)，並持向華僑商業銀行永和
  分行（現改為花旗銀行永和分行，下稱債權銀行）抵押借款新
  臺幣（下同）207萬元（下稱系爭借款），伊並任連帶保證人
  。詎游信興自93年4月即未依約清償，迄94年1月遭債權銀行聲
  請拍賣抵押物裁定，於取得拍賣抵押物確定裁定後之94年9月1
  日將系爭借款債權讓與訴外人新昌資產管理股份有限公司（下
  稱新昌公司）。新昌公司再於94年12月1日向法院聲請強制執
  行，被上訴人於95年8月11日執行程序中，提出180萬元代償系
  爭借款，自新昌公司處受讓「本金1,689,807元及迄至95年8月
  11日止未清償之利息及違約金」（下稱系爭受讓債權）及抵押
  權，進而執系爭借款之207萬元本票，就其中158萬元聲請強制
  執行，由原法院96年度執字第30947號受理在案。游信興於93
  年月間未依約繳付系爭借款本息時，伊為抵押物之共有人之一
  ，且為連帶保證人，故與游信興協議由伊代償系爭借款，游信
  興則將抵押物應有部分移轉予伊，嗣游信興反悔而與伊交惡。
  游信興先將其所有門牌號碼臺北縣永和市○○路25號5樓房屋
  及坐落基地（下稱保平路不動產）以贈與移轉登記予被上訴人
  ，該不動產於95年8月間已設有最高限額540萬元之抵押權，無
  增貸空間。被上訴人遂以其所有門牌號碼臺北縣永和市○○路
  20 號4樓房屋及坐落基地（下稱國中路不動產）向銀行辨理增
  貸（95年8月間設定最高限額抵押權503萬元，借款260萬元，
  得增貸200萬元）。然銀行於放貸時已考量被上訴人尚有保平
  路不動產之資產，是以被上訴人以國中路不動產貸款，並以貸
  得款項代償系爭借款，形式上雖非以保平不動產增貸金額清償
  ，實際上仍應認屬游信興原資產即保平路不動產之換價。故被
  上訴人自新昌公司處受讓系爭借款債權，再向法院聲請強制執
  行拍賣伊所有門牌號碼臺北縣中和市○○街76巷1號房屋及坐
  落基地（下稱和平街不動產）明顯意在損害伊利益，顯為權利
  濫用。游信興為系爭借款之主債務人，負終局清償之責，被上
  訴人自新昌公司處受讓系爭借款債權，外觀上雖由被上訴人清
  償，實質上由受贈之不動產貸得，故本件係由游信興清償系爭
  借款，伊之保證債務因而消滅。爰求為確認如原判決附件（下
  稱附件）所示95年8月11日債權讓與證明書所示被上訴人自新
  昌公司受讓本金1,586,614元之債權對上訴人不存在之判決。
  被上訴人則以：伊代償取得之債權，還款來源係以伊所有國中
  路不動產抵押貸款取得，與伊配偶無涉。況系爭借款債務應負
  終局責任者為上訴人，非游信興等語，資為抗辯。
二原審駁回上訴人之請求，上訴人提起上訴，聲明：
  (一)原判決廢棄。
  (二)請求確認如附件所示95年8月11日之債權讓與證明書所示，
    被上訴人自新昌公司受讓本金1,586,614元之債權不存在。
  被上訴人則聲明：上訴駁回。
三兩造不爭執事項:
  (一)上訴人與被上訴人之配偶游信興為兄弟，於91年1月間共同
    繼承父親所有福和路不動產，並持向債權銀行抵押借款207
    萬元，游信興為借款人，上訴人為連帶保證人。於94年1月
    間遭債權銀行向法院聲請拍賣抵押物裁定。債權銀行於取得
    拍賣抵押物確定裁定後，於94年9月1日將系爭借款債權讓與
    新昌公司。新昌公司再於94年12月1日向法院聲請強制執行
    ，被上訴人於95年8月11日執行程序中提出180萬元代償系爭
    借款，並自新昌公司處受讓「本金1,689,807元及迄至95年8
    月11日止未清償之利息及違約金」，並受讓抵押權。被上訴
    人進而執系爭借款之207萬元本票，就其中158萬元向法院聲
    請強制執行等情，有戶籍謄本、借款契約書及建物登記謄本
    、債權讓與聲明書、債權買賣契約書、民事判決在卷可佐（
    原審調字卷第8-15、36-38頁）。
  (二)被上訴人於91年9月16日以買賣為原因移轉登記取得國中路
    不動產。國中路不動產於91年9月16日設定最高限額503萬元
    抵押權予第一銀行，期間自91年9月16日起至131年9月15日
    止；債務人為被上訴人。同年9月18日由被上訴人向一銀借
    款260萬元；於95年8月11日增貸169萬元，該二筆借款未完
    全清償等情，有一銀雙和分行98年11月3日98年一雙和字第
    154號函、借據、授信明細查詢單附卷可憑（原審卷第31、
    35-41頁）。
  (三)被上訴人於93年10月18日以夫妻贈與為原因移轉登記取得保
    平路不動產。保平路不動產於92年8月14日設定最高限額540
    萬元抵押權予第一銀行，期間自92年8月13日起至132年8月
    12日止；債務人為游信興。游信興於同年8月18日向一銀借
    款450萬元，於97年4月14日清償完畢。期間所有權雖有變動
    ，然未至一銀辦理更名手續等情，有一銀雙和分行98年11月
    3日98年一雙和字第154號函、授信明細查詢單附卷可憑（原
    審卷第31、33頁）。
  (四)被上訴人代償系爭借款之來源，主要以前述第(二)項國中路不
    動產向銀行增貸金額為之；與前述第(三)項保平路不動產貸款
    金額無涉。
四上訴人主張被上訴人對上訴人系爭受讓債權不存在，無非以系
  爭借款實際以系爭借款主債務人游信興之資產清償，應認該清
  償行為之清償人實為游信興，被上訴人對無內部分擔額之連帶
  保證人即上訴人，不得主張受讓之債權存在云云，惟為被上訴
  人所否認。按「當事人主張於己有利之事實者，就其事實有舉
  證之責任」，民事訴訟法第277條前段定有明文，上訴人就上
  開有利於已之事實，自應舉證以實其說。而被上訴人代償系爭
  借款之來源，係以被上訴人所有國中路不動產向銀行增貸之金
  額，非以被上訴人於93年10月8日因夫妻贈與取得之保平路不
  動產抵押貸款之金額，為兩造所不爭執。而國中路不動產增貸
  之金額，乃被上訴人個人所貸得，無其他連帶保證人，且尚未
  清償完畢等情，亦如前述，另有借據、授信明細查詢單等件在
  卷可憑（原審卷第35-41頁），堪認為真正，顯見被上訴人代
  償系爭借款之款項來源，係被上訴人以其個人所有國中路不動
  產向銀行舉債而來。
五至被上訴人於以國中路不動產辦理增貸前，雖有受贈保平路不
  動產之事實，惟受贈保平路不動產行為與以國中路不動產增貸
  間，無必然之關聯。蓋被上訴人以國中路不動產向銀行申請增
  貸時，銀行未要求被上訴人另覓連帶保證人或要求增加擔保品
  。再一銀雙和分行98年11月3日98年一雙和字第154號函載：「
  說明……三（國中路不動產），係擔保物提供人即借款人甲○
  ○，於民國91年9月16日設定最高限額抵押權503萬元於本行，
  同年9月18日借款260萬元，並次95年8月11日再增貸169萬元，
  該兩筆借尚未完全清償（詳附件三）」，觀諸附件三授信明細
  查詢單載「第一類風險總額：3,655,572元」等情（原審卷第
  31、35頁），反足推論被上訴人之增貸與其信用風險無涉，即
  均屬擔保放款，增貸部分未慮及被上訴人之信用風險，故風險
  類別同一。則上訴人主張被上訴人得以增貸，源自其自游信興
  贈與保平路不動產云云，應無可採。
六縱認上訴人主張被上訴人因資產增加，而得向第一銀行增貸，
  並進而代償系爭借款一節為實在，亦不得據以認定系爭借款之
  實際代償者為借款主債務人游信興。苟上訴人與游信興間約定
  ，應由游信興負終局清償之責屬實，於上訴人取得求償權後，
  就被上訴人與游信興間關於保平路不動產之贈與行為是否害及
  上訴人求償權，上訴人非不得另循其他法律途徑救濟，上訴人
  不得僅以被上訴人與游信興為夫妻關係，遽謂被上訴人代償系
  爭借款實為游信興代償，而隨意混同其三人間債權、債務關係
  。上訴人另主張：「本件被告只是被告之夫的人頭，實際上是
  被告之夫在主導」云云（原審卷第61頁），惟未舉證以實其說
  ，所稱被上訴人係游信興之人頭云云，仍無可取。
七綜上所述，上訴人代償系爭借款之來源，係以其個人資產向銀
  行借貸而來，非基於主債務人代理人身分清償系爭借款，其清
  償行為自難認屬主債務人游信興之清償行為。則上訴人主張其
  所積欠連帶保證債務已因主債務人清償而混同消滅，請求確認
  如附件所示95年8月11日債權讓與證明書所示被上訴人自新昌
  公司受讓本金1,586,614元之債權不存在，為無理由，應予駁
  回。原審為上訴人敗訴之判決，核無不合。上訴意旨指摘原判
  決不當，求予廢棄改判，為無理由，應予駁回。
八本件因事證已臻明確，兩造其餘攻擊、防禦方法及所為之立證
  ，經審酌後認與判決之結果不生若何影響，無庸再逐一予以論
  列，合併敘明。
據上論結，本件上訴為無理由，依民事訴訟法第449條第1項、第
78條判決如主文。
中    華    民    國    99    年    6     月    8     日
                    民事第十四庭
                        審判長法  官  林金村
                              法  官  李慈惠
                              法  官  湯美玉
正本係照原本作成。
如不服本判決，應於收受送達後20日內向本院提出上訴書狀，其
未表明上訴理由者，應於提出上訴後20日內向本院補提理由書狀
（均須按他造當事人之人數附繕本）上訴時應提出委任律師或具
有律師資格之人之委任狀；委任有律師資格者，另應附具律師資
格證書及釋明委任人與受任人有民事訴訟法第466條之1第1項但
書或第2項（詳附註）所定關係之釋明文書影本。
中    華    民    國    99    年    6     月    9     日
                              書記官  蕭進忠
附註：
民事訴訟法第466條之1（第1項、第2項）：
對於第二審判決上訴，上訴人應委任律師為訴訟代理人。但上訴
人或其他法定代理人具有律師資格者，不在此限。
上訴人之配偶、三親等內之血親、二親等內之姻親，或上訴人為
法人、中央或地方機關時，其所屬專任人員具有律師資格並經法
院認為適當者，亦得為第三審訴訟代理人。

司法院資訊處製作；財團法人民間司法改革基金會備份。
